臺灣高等法院刑事判決　　　　　　　　 96年度上易字第800號
上　訴　人　臺灣臺北地方法院檢察署檢察官
被　　　告　乙○○
選任辯護人　邱創舜律師
上列上訴人即檢察官因被告詐欺案件，不服臺灣臺北地方法院九
十五年度易字第二○九三號，中華民國九十六年二月十四日第一
審判決（起訴案號：臺灣臺北地方法院檢察署九十五年度偵字第
一八二七二號），提起上訴，本院判決如下：
    主  文
原判決撤銷。
乙○○連續意圖為自己不法之所有，以詐術使人將本人之物交付
，處有期徒刑壹年貳月，減為有期徒刑柒月。
    犯罪事實
乙○○積欠地下錢莊新臺幣（下同）一百二十萬元，因已多年沒
有工作，並無固定之工作收入，而無力清償。但因地下錢莊逼款
甚急，急須籌款處理。竟基於意圖為自己不法所有之概括犯意，
隱瞞其向地下錢借款之事，而向甲○○佯稱宏安保全股份有限公
司（下稱宏安保全公司）是他的公司，提供宏安保全公司之宣傳
資料（上載其為該公司總經理），取信於甲○○。並交付毫無經
濟價值之臺北市政府工務局六二使字第一四三五號建築物使用執
照影本、臺北市稅捐稽徵處六十二年十二月份營業稅隨時課征核
定課稅額通知書、臺北市政府工務局函影本等資料作為借款之擔
保，向甲○○佯稱上開使用執照及核定稅額通知書極為重要，借
錢為暫時週轉，不久後即可還錢，如果借錢不還，其可據以執行
，而自民國九十四年五月十三日起至九十五年三月間止，連續在
甲○○位於臺北市○○區○○路五十六號十樓住處，向甲○○要
求借款。甲○○不疑有他，以為其不但擁有房產，也有公司，應
有相當之資力，且復有相當之擔保品可供抵押，還款應無問題，
而陷於錯誤，連續出借如附表所示之款項予乙○○（詳如附表所
示）。但乙○○均未依約定如期還款，且為繼續取信於甲○○，
而向甲○○謊稱可介紹其至宏安保全公司工作，並交付上載宏安
保全公司名稱之空白履歷表一份及記載甲○○為宏安保全公司環
保課組長之工作證一份，使甲○○更加堅信不疑，而未積極索回
借款。
    理  由
甲、程序部分：
  壹、按判決書應分別記載裁判之主文與理由；有罪之判決書並
      應記載「犯罪事實」，且得與理由合併記載，為九十三年
      六月二十三日修正之刑事訴訟法第三百零八條所明定，參
      諸其立法理由為：刑事有罪判決所應記載之事實應係賦予
      法律評價而經取捨並「符合犯罪構成要件」之具體社會事
      實，爰參考日本刑事訴訟法第三百三十五條第一項之立法
      例，將原條文後段所定「並應記載事實」修正為「並應記
      載犯罪事實」，以臻明確。
      按關於非屬犯罪構成要件之犯罪細節，並不屬於有罪判決
      書必要記載之事項，自亦非判決理由所應敘述之範圍（最
      高法院九十四年台上字第六三三八號判決參照）；次按，
      有罪判決書應記載之「犯罪事實」，應係指符合犯罪構成
      要件之具體社會事實，如被告犯罪之時間、地點、手段以
      及其他該當於犯罪構成要件而足資認定既判力範圍之具體
      社會事實；至於構成要件以外之其他適用法律事實，例如
      ：刑罰之加重或減輕事由，可無須在「犯罪事實」欄中記
      載，僅於理由內依刑事訴訟法第三百十條第四款記載其理
      由即足（最高法院九十四年台非第一五二號判決參照），
      合先敘明。
  貳、按裁判正本係依據原本所作成，正本與原本如有不符，固
      應以原本為準，從而正本與原本不符之處如不影響於全案
      情節及裁判本旨者，得以裁定更正之，如係正本記載之主
      文與原本所載不符，而影響全案情節及裁判本旨者，不得
      以裁定更正，應重行繕印送達，上訴或抗告期間另行起算
      ，以免受裁判人誤信正本錯載內容未表不服致失上訴或抗
      告機會（參見朱石炎著刑事訴訟法上第二四三頁）。
      查本件被告分別於九十六年二月十四日及同年三月一日各
      收受本案判決一份，其中，先前所收受之判決於主文欄中
      載有「緩刑」，理由欄內認定被告有返還詐欺款項；之後
      所收受之判決於主文則未載有緩刑，理由欄內認定被告並
      未返還詐欺款項。另依臺北地院書記官於同年二月十四日
      之處分書所載，九十六年一月三十一日宣示之判決正本與
      原本不符，應更正為同年三月一日送達之判決正本。
      從而，本件之判決書既因正本記載之主文與原本所載不符
      ，而影響全案情節及裁判本旨，已由書記官經更正後，再
      重行繕印送達，自以和原本相符合之同年三月一日再次送
      達予被告之正本內容為準。而原審檢察官於同年二月二十
      七日始收受判決正本，復於同年三月二日提起本件上訴，
      其上訴自未逾上訴期間。
      本件辯護人抗辯被告及檢察官均未提起上訴，因已逾上訴
      期間而確定，即有未洽。
  參、證據能力認定（參見乙、壹所列證據清單）：
      本件證據一被告之供述，被告及其辯護人並未主張無證據
      能力；另證據二至證據十八，分別符合刑事訴訟法第一百
      五十九條之一、第一百五十九條之四之傳聞法則之例外規
      定，而均得作為本件之證據。
乙、認定犯罪構成要件事實所憑之證據及其認定之理由：
  壹、證據清單：
      證據一：被告乙○○供述（偵訊、原審、本院）。
      證據二：告訴人甲○○證述（警詢、偵訊、原審）。
      證據三：證人易怡君證述（偵訊）。
      證據四：證人邵隆英證述（偵訊）。
      證據五：借據二十紙（偵卷第十五、十六、二十三至三十
              八頁）。
      證據六：臺北市政府工務局六十二使字第一四三五號建築
              物使用執照影本。
      證據七：臺北市稅捐稽徵處六十二年十二月份營業稅隨時
              課征核定課稅額通知書影本。
      證據八：臺北市工務局函。
      證據九：宏安保全之空白履歷表。
      證據十：宏安保全環保課組長工作證。
      證據十一：宏安保全董監事名冊。
      證據十二：甲○○之華僑銀行外匯存單存款銷戶登錄單影
                本。
      證據十三：甲○○之臺北銀行活期儲蓄存摺影本。
      證據十四：甲○○之華泰商業銀行活期儲蓄存款存摺影本
                。
      證據十五：甲○○之郵政存簿儲金簿影本。
      證據十六：原審九十五年十二月一日勘驗筆錄。
      證據十七：協議書。
      證據十八：宏安保全公司基本資料查詢。
  貳、認定之理由：
    一、訊據被告乙○○對於上開犯罪事實並不否認，而被告乙
        ○○於如附表所示時間，向告訴人甲○○借款，計共借
        得一百零六萬五千七百元，以及其向告訴人借款之際，
        曾提供宏安保全公司之宣傳資料（上載其為該公司總經
        理），並交付臺北市政府工務局六二使字第一四三五號
        建築物使用執照影本、臺北市稅捐稽徵處六十二年十二
        月份營業稅隨時課征核定課稅額通知書影本、臺北市政
        府工務局函作為擔保物，且曾交付宏安保全之空白履歷
        表、宏安保全環保課組長之工作證資料予告訴人等情，
        均業據被告於原審坦承不諱，核與證人甲○○於原審審
        理時結證之證詞相符，並有借據二十張（參偵一八二七
        二號卷第十五至十六、二十三至三十八頁）、上開使用
        執照影本等資料在卷（參他字卷第六至七、十、十九至
        二十一頁）可稽。
    二、被告於偵查中自承: 借款當時欠地下錢莊一百二十萬元
        。且當時沒有工作，八、九年前才有工作（參他字第三
        九三二號第二十八頁）。因此，被告在向告訴人借款之
        時，其不但無固定之工作收入，且尚負有一百二十萬元
        之債務，其已陷於無資力之情況至為顯然。又被告未告
        知告訴人欠地下錢莊借款之事，為被告所是認（參原審
        九十六年一月四日審判筆錄第六頁），並據證人甲○○
        結證在案（同上筆錄）。益認被告有刻意隱瞞其個人財
        務狀之意圖甚明。參以，被告向告訴人借款時，提供臺
        北市政府工務局六二使字第一四三五號建築物使用執照
        影本、臺北市稅捐稽徵處六十二年十二月份營業稅隨時
        課征核定課稅額通知書影本作為擔保品，並向告訴人謊
        稱：該文件是很重要的東西等情，亦據證人甲○○證述
        在卷（參原審九十六年一月四日審判筆錄第四頁）。然
        查該二項文件均屬影本，在客觀上毫無經濟價值可言。
        但卻已使告訴人誤認為被告擁有房產。又被告借款時交
        付告訴人宏安保全公司之宣傳資料，惟查宏安保全公司
        在八十五年間早已變更負責人為陳金奇，亦有卷附之公
        司查詢資料在卷可稽（附於本院卷）。是被告在九十四
        年間向告訴人借款之時，已非該公司之負責人。但其卻
        向告訴人謊稱宏安保全公司為其所有，並提出上開年代
        久遠之不合現狀之資料取信於告訴人，且在借款當時，
        以宏安保全公司之信紙書寫借據，使告訴人誤認其為宏
        安保全公司之經營人。且質之證人甲○○亦表示，如果
        知道被告欠地下錢莊錢，就不會出借款項等語在案（參
        本院九十六年一月四日審判筆錄第六頁）。足認告訴人
        之所以同意出借款項，係因被告隱瞞其欠款之真項，以
        及其提供上開不合現狀之資料等文件，而陷於錯誤，誤
        認為其有相當之資力所致。是被告施用詐術，使告訴人
        陷於錯誤而出借款項之事實，已至為明確。
    三、被告雖曾為宏安保全公司之負責人，此有被告提出之宏
        安保全公司董監事名冊，惟其借款之時，已非該公司之
        董事長，又被告辯稱借款是為打官司取回宏安保全公司
        之經營權，但查，被告借得款項後，係用以清償其個人
        之地下錢莊債務，並未對宏安保全公司之現在經營人進
        行任何訴訟，亦為被告所自承。是其所辯上開各節，顯
        為卸責之詞，不足採信。被告明知無資力，卻刻意隱瞞
        欠款之事，並提供毫無價值之物作為擔保，及提供不正
        確之資料，使告訴人陷於錯誤，以為其有相當之資力出
        借款項。被告並再借得款項後，即將之悉數用以消償個
        人之欠下錢莊欠款，足認其於借款之初已有不法所有意
        圖。從而，本件被告詐欺取財之犯行，事證明確，洵堪
        認定，應依法論科。
丙、適用法律：
  壹、新舊法比較：
    一、按行為後法律有變更者，適用行為時之法律。但行為後
        之法律有利於行為人者，適用最有利於行為人之法律，
        刑法第二條第一項定有明文。
        本件被告犯罪行為完成時間係在九十五年三月間，依中
        華民國刑法施行法第十條之一，中華民國九十四年一月
        七日修正公布之刑法，自九十五年七月一日施行，而有
        依上開規定比較新舊法之必要。
    二、刑法三十三條第五款有關罰金刑之規定，修正前係規定
        一元以上（按銀元）；修正後係規定新台幣一千元以上
        ，以百元計算之，比較新舊法條自以修正前之規定較有
        利於行為人。
  　三、被告行為後，刑法第五十六條連續犯之規定，業於九十
        四年二月二日修正公布刪除，定於九十五年七月一日施
        行，則被告之犯行，因行為後新法業已刪除連續犯之規
        定，此刪除雖非犯罪構成要件之變更，但顯已影響行為
        人刑罰之法律效果，自屬法律有變更，依新法第二條第
        一項規定，比較新、舊法結果，仍應適用較有利於被告
        之修正前刑法論以連續犯（最高法院九十五年第八次刑
        事庭會議決議參照）。
    四、按比較新舊法時應就「罪刑」有關之共犯、未遂犯、想
        像競合犯、牽連犯、連續犯、結合犯、以及累犯加重、
        自首減輕暨其他法定加減原因（如身分加減）與加減例
        等一切情形，綜其全部罪刑之結果而為比較（最高法院
        九十五年第八次刑事庭會議決議參照）。
        本件前開新舊法比較之結果，均應適用修正前之法律論
        處，爰勿庸再為綜合比較。
  貳、論罪：
    一、核被告所為，係犯刑法第三百三十九條第一項之詐欺取
        財罪。
    二、連續犯：又其先後多次犯行，觸犯構成要件相同之罪名
        ，顯係基於概括之犯意反覆為之，為連續犯，依修正前
        刑法第五十六條之規定，以一罪論。
丁、原判決撤銷之理由：
  壹、原審對被告論罪科刑之判決，固非無見。惟查：
      中華民國犯罪減刑條例於九十六年六月十五日經立法院三
      讀通過，經總統公布，於同年七月十六日施行，查本件被
      告犯罪時間，均在九十六年四月二十四日以前，且所犯罪
      名及宣告刑，悉合於減刑條件，應予減刑，原審未及審酌
      ，尚有未洽。
  貳、上訴人即檢察官以被告迄今並未還錢，且告訴人甲○○年
      事已高，資力有限，卻無端遭被告詐騙巨額金錢，生活陷
      於困頓等情，自當從重量刑，為有理由，且原判決既有上
      揭不當之處，自應由本院予以撤銷改判。
  參、爰審酌被告之犯罪動機、目的係為牟取不法利益；犯罪時
      未受到任何刺激；犯罪手段平和；犯罪行為人之生活狀況
      正常；前有侵占罪、妨害公務、妨害自由罪、偽造有價證
      券罪各一次等前科紀錄，品行並不良好；犯罪行為人違反
      義務之程度中等；犯罪所產生危險或損害中等；犯罪後在
      原審及本院審理中多次表示可還款，但迄審理終結前，迄
      今未清償分文，其犯罪後態度不佳等一切情狀，量處如主
      文所示之刑，並因符合中華民國九十六年罪犯減刑條例之
      規定，而應予以減輕其刑。
據上論斷，應依刑事訴訟法第三百六十九條第一項前段、第三百
六十四條、第二百九十九條第一項前段；刑法第二條第一項前段
但書、第三百三十九條第一項、修正前刑法第五十六條；中華民
國九十六年罪犯減刑條例第二條第一項第三款、第七條；刑法施
行法第一之一條第一項、第二項，判決如主文。
本案經檢察官王壬貴到庭執行職務。
中　　華　　民　　國　　96　　年　　11　　月　　30　　日
 　　　　　　 　　刑事第十八庭　審判長法　官　溫耀源
                               　　　 法　官　周政達
                                　　　法　官　陳健順
以上正本證明與原本無異。
不得上訴。
                                      書記官　陳菊珍
中　　華　　民　　國　　96　　年　　11　　月　　30　　日
附錄論罪法條：
刑法第三百三十九條第一項。
意圖為自己或第三人不法之所有，以詐術使人將本人或第三人之
物交付者，處5年以下有期徒刑、拘役或科或併科1千元以下罰金
。
附表:
被告向告訴人借款時間及金額明細表
┌─┬────┬──────┬──────┐
│編│借款時間│借款金額（單│約定消償時間│
│號│        │位新臺幣元）│            │
├─┼────┼──────┼──────┤
│1 │94/05/13│3萬         │於5/20如數償│
│  │        │            │還          │
├─┼────┼──────┼──────┤
│2 │94/05/14│3萬         │於5/21如數清│
├─┼────┼──────┼──────┤
│4 │94/05/20│4萬         │無          │
├─┼────┼──────┼──────┤
│5 │94/05/26│3萬         │無          │
├─┼────┼──────┼──────┤
│6 │94/05/30│7萬         │無          │
├─┼────┼──────┼──────┤
│7 │94/05/31│9萬         │無          │
├─┼────┼──────┼──────┤
│8 │94/06/03│2萬7000     │無（以宏安保│
│  │        │            │全公司之便簽│
│  │        │            │書寫借據）  │
├─┼────┼──────┼──────┤
│9 │94/06/14│33萬        │於一週內如數│
│  │        │            │清償，且係以│
│  │        │            │宏安保全公司│
│  │        │            │之信紙書寫借│
│  │        │            │據。        │
├─┼────┼──────┼──────┤
│10│94/07/04│10萬        │無          │
├─┼────┼──────┼──────┤
│11│94/07/21│5萬         │無          │
├─┼────┼──────┼──────┤
│12│94/07/28│1萬2000     │無（以宏安保│
│  │        │            │全公司信紙書│
│  │        │            │寫借據）    │
├─┼────┼──────┼──────┤
│13│94/08/09│8000        │無          │
├─┼────┼──────┼──────┤
│14│94/12/16│1萬2500     │無          │
├─┼────┼──────┼──────┤
│15│94/12/20│8200        │無          │
├─┼────┼──────┼──────┤
│16│95/01/09│4萬         │無          │
├─┼────┼──────┼──────┤
│17│95/01/10│5萬3000     │無          │
├─┼────┼──────┼──────┤
│18│95/01/26│5萬5000     │無          │
├─┼────┼──────┼──────┤
│19│95/03/17│2萬         │無          │
├─┼────┼──────┼──────┤
│20│95/03某 │6萬         │無借據      │
│  │日      │            │            │
├─┴────┴──────┴──────┤
│合計共106萬5700元。                     │
└────────────────────┘
